【裁判字號】    97,上易,3250
【裁判日期】    980121
【裁判案由】    詐欺
【裁判全文】
臺灣高等法院刑事判決                97年度上易字第3250號
上  訴  人  臺灣臺北地方法院檢察署檢察官
被      告  甲○○
                      5號
上列上訴人因被告詐欺案件，不服臺灣臺北地方法院97年度易字
第2031號，中華民國97年11月19日第一審判決（起訴案號：臺灣
臺北地方法院檢察署97年度偵字第8701號），提起上訴，本院判
決如下：
    主  文
上訴駁回。
    理  由
一、公訴意旨以：被告甲○○預見將金融帳戶交付不明人士使用
    ，將幫助他人詐欺取財之用，竟仍不違其本意，而基於幫助
    詐欺之間接故意，於民國96年9月間某日，在臺北市士林區
    士林夜市肯德基速食店，將其向臺北市文山區○○○路○段
    389 號中華郵政股份有限公司（下稱中華郵政公司）文山景
    美郵局申辦之局號：000000-0、帳號：0000 00-0帳戶之金
    融卡及密碼，交付周可軒（所涉詐欺罪行，業經臺灣板橋地
    方法院97年度易字第2157號判處有期徒刑3月確定），而容
    任該帳戶供周可軒用以詐騙財物。嗣周可軒意圖為自己不法
    之所有，於同月間在網路上刊登佯稱販賣行動電話之訊息，
    以詐騙他人財物。同月2日下午10時30分許，馮舜昭見上開
    訊息陷於錯誤後，於同月3日上午12時11分許，在臺北縣板
    橋市台灣銀行提款機，將新臺幣（下同）7千元存入上揭帳
    戶內，迨馮舜昭發覺受騙，報警循線查獲。因認被告涉犯刑
    法第30條第1項、第339條第1項之幫助詐欺取財罪嫌等語。
二、按犯罪事實應依證據認定之，無證據不得推定其犯罪事實；
    而不能證明被告犯罪者，應諭知無罪之判決，刑事訴訟法第
    154條第2項、第301條第1項分別定有明文。又事實之認定，
    應憑證據，如未能發現相當證據，或證據不足以證明，自不
    能以推測或擬制之方法，為裁判基礎；且認定犯罪事實所憑
    之證據，雖不以直接證據為限，間接證據亦包括在內，然而
    無論直接證據或間接證據，其為訴訟上之證明，須於通常一
    般之人均不致有所懷疑，而得確信其為真實之程度者，始得
    據為有罪之認定，倘其證明尚未達到此一程度，而有合理之
    懷疑存在而無從使事實審法院得有罪之確信時，即應由法院
    為諭知被告無罪之判決，亦經最高法院40年台上字第86號、
    76年度台上字第4986號著有判例意旨可資參照。
三、本件公訴意旨認被告涉犯幫助詐欺取財罪嫌，無非係以被告
    自承開設有系爭郵局帳戶、被害人馮舜昭證述其受詐騙之情
    形、證人周可軒證稱收受被告交付提款卡之情形，並有郵局
    開戶基本資料、臺灣銀行自動櫃員機交易明細表、被告與其
    母林翠娟之身分證與健保卡影本等件資為論據。訊據被告則
    堅詞否認有何公訴意旨所指之犯行，辯稱：該帳戶係我借予
    案外人周可軒，我於96年7月間透過案外人李世賢認識周可
    軒，當時周可軒自稱「王明凱」、綽號「阿凱」，我曾經由
    李世賢之介紹在台北縣土城市建築工地作粗工，李世賢要求
    我提供銀行存摺、金融卡與密碼，並簽立每張面額3萬元之
    本票，嗣經一星期後，我無意再做，遂與李世賢發生爭執，
    李世賢竟因此扣住我之機車，為此事我、母親林翠娟、李世
    賢於96年7月23日在臺北市政府警察局興隆分局和解，和解
    條件為我給付款項後，李世賢即返還扣住之機車、3張本票
    及存摺、提款卡，經林翠娟支付3萬元後，李世賢返還前述
    物品，但未返還提款卡，林翠娟遂於96年7月底向郵局申報
    遺失並請領新的提款卡，我在請領提款卡時，卻忘了變更密
    碼，由於在我與李世賢爭執期間，周可軒仗義執言，我即誤
    信周可軒為可以信賴之朋友，後來我在96年8月間收到機車
    罰單，周可軒表示可以幫助我繳納交通罰單，惟需本人之帳
    簿與提款卡，以便他人匯款至我之帳戶中，我誤信為真，遂
    於96年8月底某日晚上帶著金融卡與存摺，與周可軒約在台
    北士林夜市附近之肯德基速食店碰面，周可軒當著我的面，
    將我郵局之帳號鍵入其手機中，金融卡及郵局存摺則在看過
    後返還給我，在該速食店期間，我曾將內置有金融卡、存摺
    之包包放在椅子上，而前往如廁，我並未將提款卡交付周可
    軒，可能係周可軒趁其不在之際而加以竊取，又因我新、舊
    金融卡之密碼均相同，周可軒可能係從李世賢處探得我金融
    卡之密碼，我既未將金融卡及密碼交付周可軒使用，即無公
    訴意旨所指之犯行等語。
四、經查：
  (一)案外人周可軒意圖為自己不法之所有，於96年9 月初某日在
    網路上刊登佯稱販賣行動電話之訊息，以詐騙他人財物，同
    月2 日下午10時30分許，被害人馮舜昭見上開訊息陷於錯誤
    後，於同月3 日上午12時11分許，在臺北縣板橋市台灣銀行
    提款機，將7 千元存入被告所有前述郵局帳戶內等情，業據
    證人馮舜昭於警詢時證述無訛，並有臺灣銀行自動櫃員機交
    易明細表（台南縣警察局麻豆分局偵卷第9 頁）及中華郵政
    公司97年10月6日函文檢附客戶歷史交易清單（原審卷第27
    至31頁）等件在卷可佐，而周可軒所涉詐欺罪行，業經臺灣
    板橋地方法院97年度易字第2157號判處有期徒刑3月確定等
    情，亦有該刑事判決在卷可證，復為被告所不爭執，此部分
    事實堪以認定，合先敘明。
  (二)證人周可軒業於原審審理時結證稱：「（問：與被告如何認
    識？認識多久？）我是透過一位友人叫李世賢才認識被告的
    ，認識被告不到半年，約96年中旬認識被告，當時確定是夏
    天，詳細時間已經忘記了。... （問：有無向被告取得被告
    所有之文山景美郵局帳戶資料？）有取得被告該帳戶之提款
    卡。（問：當初你是以何原由跟被告拿提款卡？）我說我在
    作網路拍賣，我的買賣款項要流通，所以向被告借的。（問
    ：何時向被告借用該帳戶之提款卡？）時間已經忘記了，我
    不是一認識被告就跟他借，是有隔一段時間才跟被告借，應
    該是有隔了一個月。（問：被告是在何時何地交付該帳戶之
    提款卡給你？）時間已經忘記了，地點是士林夜市對面之麥
    當勞。我是用即時通跟被告說我要跟他借用提款卡，相約在
    麥當勞後面，是隔了一、二天後碰面。（問：該帳戶之提款
    卡密碼是否知道？）知道，是被告告訴我提款卡密碼，密碼
    因事隔已久已經忘記了。... （問：被告提供他的帳戶提款
     卡給你使用，有無給被告代價？）實際上，給被告的回扣
    或代價是沒有，但是有因此請被告吃東西及逛街，就是一些
    小部份的開銷由我負擔。被告實際上也不知道我拿他的提款
    卡來詐騙，是事後警察找到被告後，被告才知道的。（問：
    當初與被告碰面時，用何姓名與被告認識？）我用王明凱跟
    被告認識，因為我跟不認識的人，不習慣用真名與他人作朋
    友。（問：與被告交往間，有無告訴被告你的真名？）無。
    ... （問：被告說96年8月在肯德基跟你碰面，但你卻說是
    在麥當勞，實際地點？）在捷運站出來後，我們是在一家速
    食店見面，事隔已久，所以無法確定是否為麥當勞。... （
    問：你說被告將金融卡交給你，當時情形？）我說我在經營
    拍賣，會有人要轉帳給我，所以我需要一個帳戶，．．被告
    有問我是否有問題，我跟被告說不會，當時我向被告借提款
    卡時，被告並無馬上同意，被告是考慮了一陣子才答應借給
    我。（問：你取得被告之金融卡後，何時進行詐欺？）我也
    不記得了，我是借到被告金融卡時，會先設定拍賣的東西及
    評價，所以詳細時間已經忘記了。（問：在沒有跟被告借用
    提款卡之前，被告是否知道你的職業？）沒有，跟不熟悉的
    人，我不會跟他人說我自己的私人情況。」（原審卷第51至
    54頁），核與其在偵訊時證稱之情節相符（臺灣士林地方法
    院檢察署97年度偵字第3248號偵卷第5-6頁），則證人周可
    軒與被告對於是否曾交付提款卡之事，雖供述不一（詳下述
    ），但由證人周可軒之證詞，亦顯見被告事先並不知悉證人
    周可軒之職業，係因證人周可軒表示可代為排解被告與案外
    人李世賢之糾紛，且騙稱係要作網路拍賣生意，被告幾經考
    慮，始同意借用個人之郵局帳戶提款卡與證人周可軒。綜此
    ，被告既因朋友周可軒之詐騙，且不知悉周可軒係要從事詐
    欺取財之事，自不能因被告將系爭郵局帳戶存摺交付證人周
    可軒使用，即謂被告有公訴意旨所指幫助詐欺之犯行。
  (三)被告辯稱我於96年7月間透過案外人李世賢認識周可軒，當
    時周可軒自稱「王明凱」，嗣李世賢與我發生爭執，我、母
    親林翠娟、李世賢遂於96年7月23日在臺北市政府警察局文
    山分局和解，李世賢即返還扣住之機車、3張本票及存摺、
    金融卡，經林翠娟支付3萬元後，李世賢返還前述物品，但
    未返還金融卡，林翠娟遂於96年7月底向郵局申報遺失並請
    領新的金融卡，我在請領金融卡時，卻忘了變更密碼，由於
    在我與李世賢爭執期間，周可軒仗義執言，我誤信周可軒為
    可以信賴之朋友等情，業據提出與所述相符之臺北市政府警
    察局文山第二分局受理各類案件紀錄表、借據、中華郵政儲
    匯業務工本費證明單、本票等件為證（臺灣台南地方法院檢
    察署96年度核交字第4039號偵卷第64-66頁）；而證人周可
    軒坦承係透過李世賢認識被告，當時與被告認識時，係以王
    明凱之名，被告與李世賢曾發生債務糾紛等情，亦已如前述
    證人周可軒之證稱；又依中華郵政公司97年10月6日函文檢
    附被告所有系爭郵局帳戶之客戶歷史交易清單（原審卷第27
    至31頁），亦顯示被告確曾於96年7月24日辦理金融卡掛失
    ，並於同年8月27日獲得核發新的晶片卡；且依臺北市交通
    事件裁決所97年9月8日函文檢附之違規查詢報表（原審卷第
    23、24頁），復顯示被告所有CWD-535號機車於96年8月31日
    確有交通違規之情形；另經原審電詢中華郵政公司儲匯處人
    員有關補發晶片卡事宜時，證人郭淑美亦證稱該公司在請領
    金融卡或申請補發時，並不會像銀行業者一樣交付密碼單，
    而係直接在櫃檯請客戶輸入密碼等情，亦有原審公務電話紀
    錄在卷可證；況證人即被告之母林翠娟亦於原審審理時結證
    稱：我曾在96年7月中旬幫被告申請補發郵局金融卡，並於
    同年12月前幫被告繳了5千多元之交通罰款，至於請領新的
    金融卡，則係被告自己去領取的等語（原審卷第55、56頁）
    。綜此，被告辯稱係證人周可軒未經其同意自行取走系爭郵
    局金融卡之情，即非全然無據，則被告之辯稱如屬可採，被
    告亦無幫助證人周可軒為詐欺之犯行。
五、綜上所述，無論係證人周可軒之證詞可採，抑或被告之供稱
    為可信，被告均無幫助證人周可軒為幫助詐欺之不確定故意
    ，本件既有如此合理懷疑存在，則公訴人所舉之證據，尚無
    法證明被告確有幫助詐欺取財之犯意。本院對於卷內訴訟資
    料經逐一剖析，參互審酌，尚無從獲得有罪之心證，參照前
    述法律規定及判例意旨所示，應諭知被告無罪之判決，以示
    慎斷。
六、原審以無積極證據足資證明被告確有公訴意旨所指幫助詐欺
    之犯行，而為無罪之諭知，經核洵無違誤。檢察官上訴意旨
    略以原審認被告因周可軒之詐騙而同意借用金融卡，又謂被
    告辯稱周可軒未經其同意而自行取走金融卡，就周可軒如何
    取得金融卡，前後認定不一；依卷附臺北市交通事件裁決所
    回函及所附之違規查詢報表可知，被告之違規情形係屬逕行
    舉發，則被告知悉違規事由收到罰單之時間當在違規發生日
    即96年8月31日之後，則周可軒又如何在被告所稱之96年8月
    底即向被告謊稱以代繳罰款為由，而取得被告之金融卡？再
    依卷內相關卷證實無從據以推斷周可軒曾未經被告同意擅自
    取走金融卡，原審之認定要嫌速斷；又被告為智慮成熟之人
    ，對周可軒商借帳戶使用之目的、用途，理當存疑，惟被告
    仍交付金融卡並告知密碼，顯就周可軒詐騙他人行為，予以
    容任，原審遽為被告無罪之認定，即非允當等語。惟查：
  (一)按為貫徹無罪推定原則，檢察官對於被告之犯罪事實，應負
    實質舉證責任。刑事訴訟法修正後第一百六十一條（下稱本
    法第一百六十一條）第一項規定「檢察官就被告犯罪事實，
    應負舉證責任，並指出證明之方法」，明訂檢察官舉證責任
    之內涵，除應盡「提出證據」之形式舉證責任（參照本法修
    正前增訂第一百六十三條之立法理由謂「如認檢察官有舉證
    責任，但其舉證，仍以使法院得有合理的可疑之程度為已足
    ，如檢察官提出之證據，已足使法院得有合理的可疑，其形
    式的舉證責任已盡．．．」）外，尚應「指出其證明之方法
    」，用以說服法院，使法官「確信」被告犯罪構成事實之存
    在。此「指出其證明之方法」，應包括指出調查之途徑，與
    待證事實之關聯及證據之證明力等事項。同條第二、三、四
    項，乃新增法院對起訴之審查機制及裁定駁回起訴之效力，
    以有效督促檢察官善盡實質舉證責任，藉免濫行起訴。刑事
    訴訟法修正後第一百六十三條（下稱本法第一百六十三條）
    釐訂法院與檢察官調查證據責任之分際，一方面揭櫫當事人
    調查證據主導權之大原則，並充分保障當事人於調查證據時
    ，訊問證人、鑑定人或被告之權利（同條第一項）；另一方
    面例外規定法院「得」及「應」依職權調查證據之補充性，
    必待當事人舉證不足時，法院始自動依職權介入調查，以發
    見真實（同條第二項）；再增訂法院依職權調查證據前，應
    踐行令當事人陳述意見之程序（同條第三項），以貫徹尊重
    當事人查證之主導意見，確保法院補充介入之超然、中立。
  (二)查原審理由中已明確說明證人周可軒與被告對於是否曾交付
    提款卡之事，雖供述不一，但由證人周可軒之證詞，顯見被
    告事先並不知悉證人周可軒之職業，係因證人周可軒表示可
    代為排解被告與案外人李世賢之糾紛，且騙稱係要作網路拍
    賣生意，被告幾經考慮，始同意借用個人之郵局帳戶提款卡
    與證人周可軒；而縱如被告辯稱係證人周可軒未經其同意自
    行取走系爭郵局金融卡之情可採，被告亦無幫助證人周可軒
    為詐欺之犯行等情，並無矛盾，檢察官認原審前後認定不一
    ，容有誤會。再一般逕行舉發之交通違規事件，行為人雖需
    經過一段時日始會收到罰單，但非所有逕行舉發之事件，該
    行為人於違規當時均不知自己已有違規行為（例如闖紅燈或
    平交道、行經設有收費站、地磅之道路，不依規定停車繳費
    或過磅、超速經測速照相機照相等），自難因此率論被告不
    知其於九十六年八月三十一日有交通違規情事；且證人周可
    軒於原審審理時亦具結證稱：「（被告有機車罰單之事情，
    是否知道？）有聽李世賢提過，因為之前我認識李世賢時，
    有聽李世賢說過，他與被告二人之債務糾紛，類似機車罰單
    及損壞之事情．．．」、「．．．我需要一個帳戶，如果被
    告願意借我的話，我承諾被告會幫他處理他與李世賢之間債
    務事情．．．」等語（見原審第2031號卷第52、53頁背面）
    ，是被告所辯因周可軒答應可為其處理交通罰款而交付提款
    卡一節，應可採信。又證人周可軒於偵查時證稱：「（為何
    甲○○要交付密碼及提款卡給你？）因為我騙他，有朋友要
    匯款進來給我，要向他借帳戶使用，我將上開提款卡及密碼
    拿去詐騙」、「我是因為李世賢的關係認識甲○○，因為事
    後一些緣故李世賢要殺甲○○，期間我幫甲○○，所以甲○
    ○才會答應借提款卡給我」、「（甲○○知道你拿提款卡是
    要詐騙別人？）不知道」等語（見偵字第3248號卷第5、6頁
    ），可知，被告係因誤信周可軒為可信賴之朋友，聽信其係
    從事正當之網路拍賣工作，並於周可軒保證不會有問題之情
    形下，基於朋友之立場，答應周可軒之要求，而善意提供自
    己之帳戶、提款卡予周可軒使用，縱有失慮，但被告就周可
    軒從事網路詐騙行為既毫不知情，其主觀上即無幫助周可軒
    從事網路詐欺之故意可言。而證據之取捨與證據之證明力如
    何，均屬事實審法院得自由裁量、判斷之職權，茍其此項裁
    量、判斷，並不悖乎通常一般人日常生活經驗之定則或論理
    法則，又於判決內論敘其何以作此判斷之心證理由者，即不
    得任意指摘其為違法。茲原判決已詳敘就卷內證據調查之結
    果，而為綜合判斷、取捨，認公訴人所提證據均不足證明被
    告有公訴人所指之上開犯行，其得心證的理由已說明甚詳，
    且所為論斷從形式上觀察，亦難認有違背經驗法則、論理法
    則，或有其他違背法令之情形，自不容任意指為違法。公訴
    人提起上訴，仍執前開情詞而為爭執，並對於原審取捨證據
    及判斷其證明力職權之適法行使，仍持己見為不同之評價，
    而砌詞指摘原判決不當，自難認有理由，應予以駁回。
七、被告經合法傳喚，無正當理由不到庭，爰不待其陳述，逕行
    判決之。
據上論斷，應依刑事訴訟法第368條、第371條，判決如主文。
本案經檢察官劉斐玲到庭執行職務。
中    華    民    國    98    年    1     月    21    日
                  刑事第十一庭審判長法  官  張連財
                                    法  官  楊照男
                                    法  官  吳啟民
以上正本證明與原本無異。
不得上訴。
                                    書記官  鄒賢英
中    華    民    國    98    年    1     月    21    日


司法院資訊處製作；財團法人民間司法改革基金會備份。
